【裁判字號】    99,上易,222
【裁判日期】    990817
【裁判案由】    清償債務
【裁判全文】
臺灣高等法院民事判決                 99年度上易字第222號
上  訴  人  乙○○
訴訟代理人  李國豪律師
被  上訴人  甲○○
上列當事人間，因請求清償債務事件，上訴人對於中華民國98年
12月11日臺灣臺北地方法院98年度訴字第1550號第一審判決，提
起上訴並為訴之追加，經本院於99年8月3日言詞辯論終結，判決
如下：
    主      文
原判決除減縮部分外廢棄。
被上訴人應給付上訴人新臺幣捌拾萬肆仟元，並自民國98年 7
月14日起至清償日止，按週年利率百分之五計算之利息。
第一、二審訴訟費用由被上訴人負擔。
    事實及理由
壹、程序方面；
    查：訴之變更或追加，非經他造同意，不得為之，但(一)請求
    之基礎事實同一者。(二)擴張或減縮應受判決事項之聲明者，
    不在此限，民事訴訟法第446條第1項、第255條第1項第2、3
    款定有明文；本件上訴人於原法院起訴請求被上訴人應給付
    上訴人新臺幣(以下同)83萬4,000元，及自民國 (以下同)95
    年6月5日起至清償日止，按週年利率5%計算利息；99年8月3
    日本院言詞辯論期日所為上訴聲明為：被上訴人應給付上訴
    人83萬4,000元，及自98年7月14日起至清償日止，按週年利
    率5%計算利息，係減縮應受判決事項之聲明；追加不當得利
    返還請求權、及承認債務之無因契約，與上訴人起訴時基於
    借貸返還借款請求權之法律關係，均基於上訴人先後匯款予
    上訴人84萬元，請求被上訴人返還83萬4000元之同一基礎事
    實，依前揭法條規定，毋庸被上訴人之同意，即應予准許，
    被上訴人不同意追加，尚非有據，合先敘明。
貳、實體方面：
一、上訴人起訴主張：被上訴人基於與上訴人間之男女朋友關係
    ，於95年6月5日向上訴人借款80萬元清償其信用卡及房屋貸
    款之債務，96年6月7日由上訴人之姊詹維萍以匯款方式再借
    予4萬元，惟事後僅返還6,000元，即未再返還餘款83萬4,00
     0元，屢經催索未獲置理。為此，依消費借貸關係求為命被
    上訴人應返還上訴人83萬4,000元，及自95年6月 5日起至清
    償日止，按週年利率5%計算利息之判決；對於原法院為其不
    利之判決聲明不服，追加本於不當得利返還請求權之法律關
    係，提起上訴所為聲明：(一)原判決廢棄。(二)被上訴人應給付
    上訴人83萬4,000元，及自95年6月 5日起至清償日止，按週
    年利率5%計算利息。(三)第一、二審訴訟費用由被上訴人負擔
    。99年 7月22日具狀主張被上訴人於96年10月間與上訴人間
    往來之電子郵件，已為是項債務之承認，並同意依其能力分
    期清償等事實，再追加本於承認債務之無因契約關係，於99
    年8月3日言詞辯論期日所為上訴聲明減縮為：(一)原判決廢棄
    。(二)被上訴人應給付上訴人83萬4,000元，及自98年7月14日
    起至清償日止，按週年利率5%計算利息。(三)第一、二審訴訟
    費用由被上訴人負擔。
二、被上訴人則以：上訴人於94年年底以結婚為前提與被上訴人
    交往，95年間主動詢問被上訴人資產負債狀況，被上訴人依
    其要求將資產負債狀況做成電子檔案，交其閱覽，經其檢視
    後表示願意贈與被上訴人金錢以清償債務，95年6月5日始匯
    款80萬元至被上訴人於匯豐商業銀行之OＺ0000000000號帳戶
    內，為被上訴人償還信用卡及房屋貸款等債務之用，並要求
    被上訴人務必告知支配用途，記錄於上述資產負債檔案中，
    以利其追蹤被上訴人之負債狀況，96年6月3日被上訴人以電
    子郵件方式告知資產負債情況，並提及將向銀行申請貸款，
    始再委託其姊匯款 4萬元；前後匯款84萬元係基於其贈與被
    上訴人生活開銷之用，而非借貸之意思；況且交往期間雖無
    夫妻之名，卻有夫妻之實，已論及婚嫁，尚要求被上訴人由
    其所贈與款項中支付其95年10月6日到北京旅遊之機票2萬1,
    100元、旅遊費用及其友人婚禮禮金5,600元；嗣後因其長期
    在大陸工作，聚少離多，又因生活瑣事多次爭執，以致感情
    生變。分手後後悔當初贈與之款項，多次追討，被上訴人不
    堪其擾，被迫訂定還款計畫，方按照其要求匯款 6,000元至
    其帳戶內；其片面主張有消費借貸關係，實非事實；亦不同
    意上訴人於第二審追加不當得利返還請求權之法律關係等語
    ，資為抗辯；對於其上訴所為答辯聲明：(一)上訴駁回。(二)第
    二審訴訟費用由上訴人負擔。
三、上訴人主張被上訴人基於與上訴人間之男女朋友關係，95年
    6月5日，上訴人匯款80萬元至其銀行帳戶，清償其信用卡及
    房貸之債務，96年6月7日由上訴人之姊詹維萍再匯款 4萬元
    ，事後僅返還6,000元，即未再返還上訴人，尚餘83萬4,000
    元因無能力負擔迄未返還等事實，為被上訴人所不爭執，且
    有台新國際商業銀行國內匯款申請書、台灣中小企業銀行匯
    款申請書、被上訴人不爭執真正之「六年還款計畫表」、兩
    造間往來之電子郵件等在卷(原審卷第12、13、27至35頁)為
    憑；上訴人主張之上開事實，應堪信為真實。
四、查上訴人主張被上訴人基於借貸之意思表示，先後向上訴人
    借款84萬元清償其信用卡及房屋貸款之債務、或有不當得利
    、及無因債務之承認等語；而被上訴人則以上訴人係基於贈
    與之意思表示，匯款予被上訴人生活開銷之用，而非借貸等
    語為抗辯，各執一詞；經查：
(一)按：所謂債務承認者乃承認一定債務存在之契約也。債務承
    認為一無因債務，其債務人不得基於負擔債務原因之事實，
    ，以為抗辯，而債權人主張權利時，亦毋庸證明其原因，其
    存在簡明而確實，具有獨立財產之價值。
(二)本件被上訴人對於上訴人於96年10月 8日寄發予被上訴人之
    電子郵件，請求被上訴人以大陸房貸之利率7%計算利息，自
    2007年11月1日起每月1日還款2萬5,937元，計36期至2010年
    10 月1日清償完畢，被上訴人於同日亦寄發電子郵件，除陳
    述每月薪資為4萬元，扣繳貸款 2萬5,000元，僅餘1萬5,000
    元為一個月之開銷，須支付水電、瓦斯、網路、電話、第四
    台、管理費及行動電話再加上保險費，無多餘2萬5,000元，
    實在負擔不起；斟酌被上訴人又於96年10月間自行於便條紙
    以自己「信貸」完畢日(即信貸end Jun-12)，按自己之能力
    書寫6年還款計畫，即自97年4月起分63個月至102年6月清償
    完畢計94萬7,000元，且已清償二次6,000元等之事實，並不
    爭執，且有兩造往來之電子郵件、及上訴人提出被上訴人所
    交付且不爭執真正之便條紙在卷（原審卷第29至31頁、本院
    卷第44、69頁背面頁）足稽；被上訴人顯已承認上訴人所主
    張之84萬元債務存在。
(三)綜合上述，上訴人先後匯款84萬元予被上訴人，不論係上訴
    人所主張之借貸關係、或不當得利，或被上訴人所抗辯之贈
    與關係，皆因被上訴人於96年10月間與上訴人間往來之電子
    郵件、及嗣後自行於便條紙按自己之能力書寫還款計畫，承
    認是項債務存在，自應依所成立債務承認之無因契約，負返
    還責任，上訴人請求被上訴人應返還 83萬4,000元，於法尚
    非無據，應予准許。
五、至於被上訴人於原法院另以上訴人要求被上訴人由其所贈與
    款項中支付其95年10月 6日到北京旅遊之機票2萬1,100元、
    旅遊費用及其友人婚禮禮金 5,600元等語為抗辯；惟查被上
    訴人所提出「信用卡傳真刷卡單暨報名表」、「入出境簽證
    紀錄」(原審卷第43、44頁)，並不足以證明係為上訴人而支
    出；且被上訴人於96年10月間書寫前揭還款計畫，未將之前
    所支付機票費用、及禮金予以扣除，堪認被上訴人所支付機
    票2萬1,100元、禮金5,600元，與上訴人所請求83萬4,000元
    無涉，其持以抗辯應予扣除，自無所據。
六、綜上所述，被上訴人本於承認債務之無因契約關係，請求被
    上訴人返還83萬4,000元，為有理由，則其餘主張之借貸關
    係、不當得利等，即無審酌必要，併此敘明。
七、查：「給付無確定期限者，債務人於債權人得請求給付時，
    經其催告而未為給付，自受催告時起，負遲延責任。其經債
    權人起訴而送達訴狀，或依督促程序送達支付命令，或為其
    他相類之行為者，與催告有同一之效力。」、「遲延之債務
    ，以支付金錢為標的者，債權人得請求依法定利率計算之遲
    延利息。」、「應付利息之債務，其利率未經約定，亦無法
    律可據者，週年利率為百分之五。」民法第229條第2項、第
    233條第1項前段、第 203條分別定有明文。本件上訴人請求
    被上訴人清償債務，係以給付金錢為標的，無確定期限，雖
    約定利率7%，惟其併減縮請求自支付命令送達翌日、即98年
    7月14日起至清償日止，按週年利率 5%計算之利息，於法尚
    非無據，亦應准許；所減縮部分不在本院審究範圍，併此敘
    明。
八、從而，上訴人於本院追加依承認債務契約請求被上訴人返還
    83萬4,000元，並自98年7月14日起至清償日止，按週年利率
    5%計算之利息，應予准許；原法院未及審認而於上開範圍內
    為其敗訴判決，上訴意旨指摘原法院此部分之判決不當，求
    予廢棄，仍應認為有理由，應由本院予以廢棄，更為判決如
    主文第2項所示。
九、本件事證已臻明確，兩造其他攻擊、防禦方法，及提出未援
    用之證據，經斟酌後認不影響判決基礎，無逐一論述必要，
    併此敘明。
十、據上論結，本件上訴、及追加之訴為有理由，依民事訴訟法
    第450條、第78條之規定，判決如主文。
中    華    民    國    99    年     8    月    17    日
                    民事第五庭
                        審判長法  官  李錦美
                              法  官  鍾任賜
                              法  官  陳博享
正本係照原本作成。
不得上訴。
中    華    民    國    99    年    8     月    17    日
                              書記官  鄭靜如

司法院資訊處製作；財團法人民間司法改革基金會備份。
